臺灣臺北地方法院民事判決　　　　　　100年度重訴字第457號
原　　　告　吳連昇
被　　　告　劉璟嬅
訴訟代理人　林雅君律師
上列當事人間因被告劉璟嬅偽造有價證券案件，經原告提起刑事
附帶民事訴訟，請求侵權行為損害賠償事件，經本院刑事庭裁定
移送，本院於中華民國100年6月1日言詞辯論終結，判決如下：
    主  文
被告應給付原告新臺幣壹佰伍拾萬元，及自民國九十九年四月十
五日起至清償日止，按週年利率百分之五計算之利息。
原告其餘之訴駁回。
訴訟費用由被告負擔百分之四十七，餘由原告負擔。
    事實及理由
壹、程序方面：
一、按訴狀送達後，原告不得將原訴變更或追加他訴，但擴張或
    減縮應受判決事項之聲明者，不在此限。民事訴訟法第255
    條第1項第3款定有明文。查，原告起訴時聲明為：(一)被告應
    給付原告新臺幣（下同）10萬元及自民國98年3月31日起至
    清償日止按年息6%計算之利息；(二)被告應給付原告15萬元及
    自98年5月1日起至清償日止按年息6%計算之利息；(三)被告應
    給付原告15萬元及自98年5月31日起至清償日止按年息6%計
    算之利息；(四)被告應給付原告30萬元及自98年2月24日起至
    清償日止按年息6%計算之利息；(五)被告應給付原告10萬元及
    自98年2月21日起至清償日止按年息6%計算之利息；(六)被告
    應給付原告8萬元及自98年3月6日起至清償日止按年息6%計
    算之利息；(七)被告應給付原告5萬元及自98年3月13日起至清
    償日止按年息6%計算之利息；(八)被告應給付原告1,4000元及
    自98年5月1日起至清償日止按年息6%計算之利息；(九)被告應
    給付原告6,000元及自98年5月2日起至清償日止按年息6%計
    算之利息；(十)被告應給付原告10萬元及自98年5月5日起至清
    償日止按年息6%計算之利息；(十一)被告應給付原告5萬元及自
    98年5月8日起至清償日止按年息6%計算之利息；(十二)被告應給
    付原告105,000元及自98年5月26日起至清償日止按年息6%計
    算之利息；(十三)被告應給付原告10萬元及自98年6月29日起至
    清償日止按年息6%計算之利息；(十四)被告應給付原告20萬元及
    自98年5月21日起至清償日止按年息6%計算之利息；(十五)被告
    應給付原告20萬元及自98年6月21日起至清償日止按年息6%
    計算之利息；(十六)被告應給付原告20萬元及自98 年7月21日起
    至清償日止按年息6%計算之利息；(十七)被告應給付原告20萬元
    及自98年8月21日起至清償日止按年息6%計算之利息；(十八)被
    告應給付原告20萬元及自98年9月21日起至清償日止按年息
    6%計算之利息；(十九)被告應給付原告20萬元及自98年10月21日
    起至清償日止按年息6%計算之利息；(二十)被告應給付原告20萬
    元及自98年11月21日起至清償日止按年息6%計算之利息；
    被告應給付原告20萬元及自98年12月21日起至清償日止按年
    息6%計算之利息；被告應給付原告新臺幣25萬元及自98年
    7月16日起至清償日止按年息6%計算之利息；被告應給付
    原告30萬元及自99年4月16日起至清償日止按年息6%計算之
    利息；被告應給付原告2,000萬元及自判決日起至清償日
    止按年息6%計算之利息；被告應給付原告20 0萬元及自98
    年7月1日起至清償日止按年息8%計算之利息；被告應給付
    原告150萬元及自99年4月16日起至清償日止按年息6%計算之
    利息；被告應給付原告170萬元及自99年4月18日起至清償
    日止按年息6%計算之利息；被告應給付原告15萬元及自98
    年4月16日起至清償日止按年息6%計算之利息；被告應給
    付原告15萬元及自98年5月16日起至清償日止按年息6%計算
    之利息；被告應給付原告20萬元及自98年6 月16日起至清
    償日止按年息6%計算之利息。原告嗣於100年6月1日減縮訴
    之聲明為：被告應給付原告320萬元，及其中150萬元自99年
    4月15日起，其中170萬元自99年4月17日起均至清償日止，
    按年息5%計算之利息。核屬為縮減應受判決事項之聲明，揆
    諸前開說明，應予准許。
二、又「按因犯罪而受損害之人，於刑事訴訟程序得附帶提起民
    事訴訟，對於被告及依民法負賠償責任之人，請求回復其損
    害，刑事訴訟法第487條第1項定有明文。該條項所稱請求回
    復其損害者，係以被訴犯罪事實所生之損害為範圍。又本票
    屬有價證券之一種，執票人既持有本票，即得行使其票面記
    載之權利，偽造本票不能兌現，除有害社會法益外，同時亦
    侵害執票人之權利，不能謂於個人法益未受侵害，善意取得
    該本票之人，自係其直接被害人而得對該偽造本票之行為人
    提起自訴（本院50年台非字第45號及73年台上字第481號刑
    事判例參照）。本件抗告人倘係相對人偽造系爭本票之善意
    受讓人，其為執票人原得行使該票據上權利，依上說明，即
    難謂其非因相對人偽造系爭本票而受損害之直接被害人」（
    最高法院100年度台抗字第237號民事裁定意旨參照）。查被
    告偽造訴外人劉冠儀、劉馨淳之簽名及指印各一枚並簽發本
    票交付予原告，此為本院99年度訴字第1176號刑事判決、臺
    灣高等法院99年度上訴字第4285號刑事判決所認定之事實，
    則原告即為本票之善意受讓人，依上開說明，原告因被告偽
    造有價證券而受有損害，係屬直接被害人，故原告自得提起
    本件刑事附帶民事訴訟。
貳、實體方面：
一、原告主張：原告透過訴外人范良玉之介紹而認識被告，被告
    以其人脈廣且事業有賺頭等情為由說服原告投資，並多次向
    原告調度款項，嗣後原告發現被告係基於意圖供自己行使之
    用與偽造有價證券及行使偽造私文書之犯意，偽造訴外人劉
    冠儀、劉馨淳之簽名簽發本票，並將該偽造之有價證券、私
    文書交付予原告，使原告受有損害，為此原告對被告提起刑
    事告訴並附帶請求所受損失之賠償。並聲明：被告應給付原
    告320萬元，及其中150萬元自99年4月15日起，其中170萬元
    自99年4月17日起均至清償日止，按年息5%計算之利息。
二、被告抗辯：
  (一)按刑事訴訟法第487條第1項及民法第216條第1項之規定，刑
    事訴訟程序附帶提起民事訴訟之被害人，其請求回復之損害
    ，以被訴犯罪事實所生之損害為限，即損害之發生須與加害
    人之不法行為具有因果關係，換言之，被害人仍應就其所受
    損害，係被告被訴之犯罪行為所致亦即其二者間具有因果關
    係乙節，負舉證之責任。
  (二)被告係向原告借款後，始行簽發保管條及本票供作借款憑證
    及擔保，故而基於行使偽造私文書之犯意，於98年4月7日，
    在臺北市○○區○○街48巷3號1樓所經營之滷味店內，未經
    被告姊劉冠儀、劉馨淳之同意，在被告書立之98年4月7日保
    管條之連帶保證人項下，偽造劉冠儀、劉馨淳之簽名、指印
    各1枚，以表示劉冠儀、劉馨淳對被告與原告間150萬元借款
    債務，負連帶清償責任之意思，而偽造文書，另基於意圖供
    行使之用，而偽造有價證券之犯意，在空白本票上之發票人
    欄內，接續偽造劉冠儀、劉馨淳之簽名、指印各1枚，而偽
    造票據號碼TH0000000、發票日98年4月7日、發票人劉冠儀
    、劉馨淳、面額150萬元，到期日99年4月15日、受款人為原
    告之本票1張（下稱系爭A本票）後，將上開偽造之保管條、
    本票持往原告住處交予原告。因原告見上開本票發票人未有
    被告本人及合夥人黃詠誼之簽名，且票面金額亦與其所認知
    之借款金額不符，遂要求被告重新開立本票，被告遂基於同
    一偽造有價證券之犯意，於同日另在空白本票上，除以自己
    名義簽名、蓋意，自任發票人外，接續偽造劉冠儀、劉馨淳
    之簽名、指印各1枚，再交予黃詠誼簽名、捺印，而簽發票
    據號碼TH0000000、發票日98年4月7日、面額170萬元、到期
    日99年4月17日、受款人為原告之本票1張（下稱系爭B本票
    ）交付原告。嗣因被告未能清償欠款，原告持本票追索始查
    悉被告行使偽造有價證卷之犯行，有臺灣高等法院（下稱高
    院）99年度上訴字第4285號刑事判決可參。由上開刑事判決
    事實欄之認定，被告係向原告借得款項後，始行簽發保管條
    及本票交付原告供作借款憑證及擔保，既原告係交付消費借
    貸款在先，被告偽造保管條及本票上劉冠儀、劉馨淳之簽名
    、指印於後，即難認原告請求被告給付之150萬元、170萬元
    ，即係因被告被訴之犯罪行為而直接發生之損害。
  (三)依前開高院刑事判決之事實欄及判決理由項內表明有關被告
    偽造私文書、行使偽造有價證券之行為，其犯罪行為之直接
    被害人應為被告之姊劉冠儀、劉馨淳，職故，被告雖遭刑事
    判決認定有罪，然原告並未舉證其因被告犯罪行為致生何等
    損害。況依證人黃詠誼、原告2人在刑事庭之證詞，系爭2紙
    本票所擔保者係同一筆債務，且原告就兩造間消費借貸款項
    多有重疊，一直重複計算，被告實際沒有欠這麼多等語，是
    原告依據其所持有本票、支票、保管條，請求被告逐一給付
    ，實屬無據等語，資為抗辯。並聲明：原告之訴駁回。
三、兩造不爭執之事項：
  (一)被告對本票面額150萬元之債權承認（見本案卷第43頁）。
  (二)被告對原告所提出之存摺影本形式不爭執（見本案卷第43頁
    反面）。
  (三)被告因偽造有價證券等案件，經臺灣臺北地方法院檢察署（
    下稱臺北地檢署）檢察官偵查後，以99年度偵字第6342號起
    訴書提起公訴，經本院刑事庭審理，以99年度訴字第1176號
    判決書判決「劉璟嬅意圖供行使之用，而偽造有價證券，處
    有期徒刑參年貳月，如附表二編號(一)所示之物沒收；又意圖
    供行使之用，而偽造有價證券，處有期徒刑參年貳月。如附
    表二編號(二)所示之物沒收；又行使偽造私文書，足以生損害
    於他人，處有期徒刑參月，如附表二編號(三)所示之物沒收。
    應執行有期徒刑伍年，如附表二所示之物均沒收。」，被告
    不服並提出上訴，案經高院刑事庭審理，以99年度上訴字第
    4285號判決書判決「原判決關於偽造有價證券二罪及定執行
    刑部分均撤銷。劉璟嬅意圖供行使之用，而偽造有價證券，
    處有期徒刑參年貳月。如附表二編號1、2所示物均沒收。其
    他上訴駁回。前開第二項撤銷改判及第三項上訴駁回部分所
    處之刑，應執行有期徒刑參年參月。如附表二所示之物均沒
    收。」
  (四)兩造對刑事判決認定之事實均不爭執（見本案卷第43頁反面
    ）。
四、兩造爭執及其論述：
    原告主張被告偽造有價證券及行使偽造私文書致原告受有損
    害，爰依刑事訴訟法第487條第1項之規定對被告提出刑事附
    帶民事訴訟，請求被告賠償損害；為被告否認，並以前揭情
    詞置辯。則本件應審酌者為：(一)系爭A、B本票所擔保之債權
    金額為何？(二)原告得請求之本金、利息為何？茲分述之：
  (一)按當事人主張有利於己之事實者，就其事實有舉證之責任。
    但法律別有規定，或依其情形顯失公平者，不在此限。民事
    訴訟法第277條定有明文。次按民事訴訟如係由原告主張權
    利者，應先由原告負舉證之責，若原告先不能舉證，以證實
    自己主張之事實為真實，則被告就其抗辯事實即令不能舉證
    ，或其所舉證據尚有疵累，亦應駁回原告之請求（最高法院
    17年上字第917號判例意旨可參）。原告主張刑事判決認定
    被告偽造兩張本票，發票日均為98年4月7日，面額各為150
    萬元、170萬元，到期日各為99年4月15日、99年4月17日本
    票兩張，請求被告賠償320萬元云云。被告則以承認本票面
    額150萬元的債權，面額170萬元本票部分否認債權存在，原
    告在刑事庭有承認150萬元、170萬元本票其實是同一件事情
    ，被告為了同一筆債務開兩張本票給原告等語置辯。經查被
    告因向原告借款後，為簽發保管條及本票供作借款憑證及擔
    保，竟基於行使偽造私文書之犯意，於98年4月7日，在臺北
    市○○區○○街48巷3號1樓原告所經營之滷味店內，未經其
    姊即訴外人劉冠儀、劉馨淳之同意，在其書立之98年4月7日
    保管條之連帶保證人項下，偽造劉冠儀、劉馨淳之簽名、指
    印各1枚，以表示劉冠儀、劉馨淳對被告與原告間150萬元借
    款債務，負連帶清償責任之意思，而偽造私文書，另基於意
    圖供行使之用，而偽造有價證券之犯意，在空白本票之發票
    人欄內，接續偽造劉冠儀、劉馨淳之簽名、指印各1枚，而
    偽造票面金額為150萬元之系爭A本票1張（見附民卷第27頁
    ）後，將上開偽造之保管條、本票持往臺北市○○區○○路
    1  段267號4樓之2吳連昇住處，交予原告而行使之，足以生
    損害於劉冠儀、劉馨淳及吳連昇。因原告見上開本票之發票
    人未有被告本人及其合夥人黃詠誼之簽名，且票面金額亦與
    其所認知之借款金額不符，遂要求被告重新開立本票，被告
    遂於同日返回上開滷味店後，另在空白本票之發票人欄內，
    除以自己名義簽名、蓋章，自任發票人外，又基於同一偽造
    有價證券之犯意，接續偽造劉冠儀、劉馨淳之簽名、指印各
    1  枚後，再交予黃詠誼簽名、捺印，以簽發票面金額為170
    萬元之系爭B本票1張（見附民卷第27頁），而接續偽造劉冠
    儀、劉馨淳為發票人部分之本票1張，之後再持交原告收執
    而行使之事實，業據被告於偵審時坦承不諱，並經訴外人劉
    冠儀、劉馨淳、黃詠誼、原告等人分別於偵查時及高院刑事
    庭審理中證述明確，且有保管條、系爭A、B本票各1張附於
    偵查卷可佐，且為兩造所不爭執，堪可採信。次查被告係向
    原告借款150萬元，依原告要求交付偽造系爭A、B本票供作
    借款債務之擔保，實際借貸金額為150萬元乙節，業據被告
    自承在卷。原告則主張借貸金額為170萬元，並提出新光銀
    行存摺證明於98年4月7日現金支出120萬元、98年14月24日
    現金支出50萬元，共計現金支出170萬元(見本院卷第45頁)
    ，惟查該存摺記載現金支出紀錄僅能證明原告前後共提款17
    0萬元之事實，而原告提領後是否全數將170萬元如數交付予
    被告，未據原告舉證證明之，故尚難以前開存摺記載現金支
    出紀錄遽認原告交付被告借款金額為170萬元。再查，黃詠
    誼於高院審理中到庭證述「170萬元本票是伊出國前09年4月
    7日簽的，伊確實是最後一個簽的」等語(見本院卷第54、55
    頁) 等語，查被告收受原告借款後始於98年4月7日交付原告
    系爭A、B本票供擔保之用，而前開存摺現金支出紀錄日期卻
    顯示原告直到98年4月24日始提領50萬元，顯然此筆50萬元
    並非交付被告之借款，原告主張先後二次交付被告170萬元
    借款乙詞，即難採信。被告既自認系爭A、B本票擔保借款金
    額為150萬元，原告就其主張借款170萬元乙事，則未能舉證
    證明之，堪信系爭A、B本票所擔保之借款債權金額為150萬
    元。
  (二)復按因故意或過失，不法侵害他人之權利者，負損害賠償責
    任。負損害賠償責任者，除法律另有規定或契約另有訂定外
    ，應回復他方損害發生前之原狀。因回復原狀而應給付金錢
    者，自損害發生時起，加給利息。民法第184條第1項前段、
    第213條第1項、第2項分別定有明文。基上所述，被告雖前
    後交付系爭A、B本票金額不同，惟系爭A、B本票所擔保之借
    款債權同一，實為150萬元，原告得依系爭本票關係請求之
    金額應為借款本金150萬元。被告為擔保對原告150萬元借款
    債務，交付偽造劉冠儀、劉馨淳名義簽名之系爭A、B本票，
    致原告於本票到期日後無法對發票名義人劉冠儀、劉馨淳行
    使票據權利而受有損害。從而，原告依侵權行為法則請求被
    告給付150萬元自99年4月15日起至清償日止，按年息百分之
    5計算之利息，洵屬有據，應予准許，至其逾此範圍之請求
    ，則屬無據，不應准許。
五、因本案事證已臻明確，兩造其餘主張陳述及所提之證據，經
    審酌後，認與判決結果無影響，爰不一一論駁，附此敘明。
六、結論：原告之訴為一部有理由，一部無理由，依民事訴訟法
    第79條，判決如主文。
中    華    民    國   100    年    6     月    20    日
                  民事第一庭    法  官  熊志強
以上正本係照原本作成。
如對本判決上訴，須於判決送達後20日內向本院提出上訴狀。如
委任律師提起上訴者，應一併繳納上訴審裁判費。
中    華    民    國   100    年    6     月    20    日
                                書記官  謝盈敏